【裁判字號】    97,上訴,81
【裁判日期】    970318
【裁判案由】    毒品危害防制條例
【裁判全文】
臺灣高等法院刑事判決                  97年度上訴字第81號
上  訴  人
即  被  告  甲○○
選任辯護人
（即法律扶助律師）  蔡銘書律師
上列上訴人因毒品危害防制條例案件，不服臺灣板橋地方法院96
年度訴字第1238號，中華民國96年11月14日第一審判決（起訴案
號：臺灣板橋地方法院檢察署96年度偵字第4503號），提起上訴
，本院判決如下：
    主  文
原判決關於販賣第二級毒品既遂罪及未遂罪部分暨定執行刑部分
均撤銷。
甲○○犯共同販賣第二級毒品罪共五罪，各處有期徒刑年捌月
，未扣案行動電話（門號0000000000號，含ＳＩＭ卡
）壹支於各罪項下沒收，如不能沒收時，追徵其價額；暨各次販
賣第二級毒品所得財物新臺幣壹仟元於各罪項下沒收，如全部或
一部不能沒收時，以其財產抵償之。又犯共同販賣第二級毒品未
遂罪，處有期徒刑壹年拾月，扣案第二級毒品甲基安非他命壹包
（含塑膠袋壹只，驗餘淨重零點壹貳伍柒公克）均沒收銷燬之，
未扣案行動電話（門號0000000000號，含ＳＩＭ卡）
壹支沒收，如不能沒收時，追徵其價額。應執行有期徒刑壹拾年
，扣案第二級毒品甲基安非他命壹包（含塑膠袋壹只，驗餘淨重
零點壹貳伍柒公克）均沒收銷燬之，未扣案行動電話（門號00
00000000號，含ＳＩＭ卡）壹支沒收，如不能沒收時，
追徵其價額；暨販賣第二級毒品所得財物共新臺幣伍仟元沒收之
，如全部或一部不能沒收時，以其財產抵償之。
    事  實
一、甲○○明知甲基安非他命（下稱安非他命）為毒品危害防制
    條例第二條第二項第二款規定之第二級毒品，依法不得販賣
    ，竟因真實姓名不詳綽號「小邱」之成年男子委請其代為詢
    問有無友人需購買安非他命，且其友人郭建良適無購買安非
    他命之管道，甲○○遂與「小邱」共同基於販賣第二級毒品
    安非他命圖利之犯意聯絡，於民國九十五年七月間起由甲○
    ○出面接洽毒品交易，「小邱」者則於交易完成後免費提供
    安非他命予甲○○施用供為報酬；於九十五年七月起至九十
    六年二月（二月十二日前）間，期間內每次經郭建良、甲○
    ○相互以渠等所使用之行動電話（郭建良門號為「0000
    000000」號、甲○○門號為「0000000000
    」號）聯絡確定購買新臺幣（下同）一千元價格重量（約○
    ．二五公克）之安非他命後，甲○○即前往臺北市○○區○
    ○路某處向「小邱」取得交易之安非他命，並分別在郭建良
    工作之臺北市○○○路「衣蝶百貨公司」、郭建良位於臺北
    縣三重市○○街二七巷一二號四樓住處或甲○○位於臺北市
    北投區○○路二四五巷五號住處附近等處所，交付安非他命
    予郭建良並收取價金完成交易共五次，迨各次交易完成後，
    甲○○即將販得價金交予「小邱」，「小邱」再提供重量不
    詳之安非他命予甲○○施用為報酬。嗣於九十六年二月十二
    日十三時十分許，郭建良再次循上開模式向甲○○購買二千
    元價格重量（約○．五公克）之安非他命一包，雙方並相約
    在臺北縣三重市○○街三二號前交易，然因郭建良認甲○○
    此次交付之安非他命重量不足而發生爭執，於郭建良尚未將
    二千元交付予甲○○之際，即為警當場查獲而未完成交易，
    並扣得郭建良丟棄在腳邊地上、屬「小邱」所有供甲○○及
    「小邱」販賣第二級毒品所用之安非他命一包（含塑膠袋一
    只；淨重○．一二六○公克，取樣○．○○○三公克檢驗用
    罄，餘重○．一二五七公克）。
二、案經臺北市政府警察局松山分局報請臺灣板橋地方法院檢察
    署檢察官偵查後提起公訴。
    理  由
一、證據能力部分：
  (一)依據刑事訴訟法第一百五十六條第一項之規定，被告之自白
    非出於強暴、脅迫、利誘、詐欺、疲勞訊問、違法羈押或其
    他不正之方法，且與事實相符者，得為證據。經查：上訴人
    即被告甲○○及其原審辯護人雖於原審主張被告九十六年二
    月十二日第一次警詢之供述非出於自由意識，爭執其證據能
    力（原審卷三五頁）。然被告於原審旋改稱：「警詢回答內
    容都是伊自己講的，不是警察教伊講的，但伊講的內容都不
    是事實，像警察問伊說認識郭建良多久，賣給郭建良幾次，
    他們說應該有十次，伊就順著他們講說有」等語明確（原審
    卷三八頁），參以證人即被告前揭警詢筆錄之詢問警員蔡崇
    群於原審結證：「被告第一次警詢筆錄係其與警員林鴻輝一
    起製作的，當初在作筆錄時有全程錄音，過程是採一問一答
    ，在製作筆錄之前、之中都沒有恐嚇或毆打被告要配合詢問
    ，被告陳述都是出於自由意識」等語綦詳（原審卷六六、六
    七頁），則被告警詢筆錄之供述既係本諸自身所言，足見警
    詢時應無遭員警使用強暴、脅迫、利誘、詐欺或其他不正方
    法取供之情形。再觀諸被告於九十六年二月十二日檢察官內
    勤訊問時，仍供稱：「扣案毒品是伊朋友『小邱』的，是『
    小邱』拿給伊，要伊拿給郭建良，因為郭建良要買安非他命
    二千元，郭建良是跟伊聯絡，伊從九十五年一月間至九十六
    年二月，總共給郭建良安非他命十次，有時候在他家給他，
    有時候在衣蝶百貨給他，伊每次都給他一千至二千元不等」
    等語（偵卷六二、六三頁）；而於同年三月十四日檢察官訊
    問時，被告雖辯稱沒有販賣毒品給郭建良云云，惟猶一致供
    稱：「伊只有幫『小邱』問郭建良要不要買毒品，郭建良要
    的話，伊就會去跟『小邱』拿貨，伊都是去臺北市○○區○
    ○路附近跟『小邱』拿貨，總共拿給郭建良約十次的毒品，
    伊都在臺北市衣蝶百貨或臺北市○○區○○路住所或郭建良
    位於三重市的住所附近拿毒品給郭建良」等情（偵卷一一五
    頁），核被告於偵查中所述內容均與警詢時所陳大抵相符，
    甚且向檢察官供明其交付毒品予郭建良之次數、各次交易地
    點等節，是尚難認被告警詢所述存有何不正方法之瑕疵，辯
    護人上開所辯並無可採。再稽之被告於警詢、偵查之自白，
    於本院審理中並未抗辦自白之非出於任意性（本院卷五○頁
    正背面），復與下列二所述證據所顯示之事實具有合致性，
    衡諸上揭說明，應認其警詢之自白具有證據能力。
  (二)被告之辯護人於原審雖主張證人郭建良於警詢及偵查時之供
    述無證據能力（原審卷三五頁）；於本院則主張證人郭建良
    於警詢時之所證，屬證人於審判外陳述，無證據能力（本院
    卷三五頁）。惟按被告以外之人於審判外之言詞或書面陳述
    ，除法律有規定者外，不得作為證據。又被告以外之人於偵
    查中向檢察官所為之陳述，除顯有不可信之情況者外，得為
    證據，刑事訴訟法第一百五十九條第一項、第一百五十九條
    之一第二項分別定有明文。
  1.證人郭建良於警詢之陳述，係被告以外之人於審判外之陳述
    ，經核尚不符合刑事訴訟法就傳聞法則所為之例外規定，自
    不得作為證據。
  2.證人郭建良於偵查中經檢察官偵訊時，以證人身分所為之供
    述，雖為被告以外之人於審判外之言詞陳述，惟業經具結在
    卷，與法定要件相符；且核其陳述時之外在環境及情況，亦
    查無事證足資認定其於檢察官訊問時有受違法取供情事，並
    無何顯有不可信之情況，原則上得作為證據，且為保障被告
    之詰問權，原審已於審理期日傳訊郭建良到庭進行交互詰問
    ，而檢察官及辯護人均已就上開證人於偵查中之證述內容詰
    問證人，足認就該證人於檢察官訊問時之證言，已行使反對
    詰問權，洵無妨害被告之防禦權之虞；且證人郭建良於偵查
    中向檢察官所為之陳述，既經事前具結，並有全程錄影在案
    ，同時經原審於九十六年十月三十日審理期日當庭勘驗確認
    偵訊筆錄記載與證人郭建良實際供述內容相同，有審判筆錄
    可憑（原審卷七四頁），而被告及辯護人均未抗辯或舉證證
    明證人郭建良於檢察官訊問時所為陳述，有何顯不可信之情
    形，依前開刑事訴訟法規定，其於檢察官訊問時所為之證述
    ，自得為證據。
  (三)另本件認定事實所引用之本件卷證所有證據（文書證據、物
    證），檢察官、被告及辯護人於本院均未主張排除前開書證
    、物證之證據能力，且迄於本院言詞辯論終結前均未表示異
    議（本院卷三五頁、四八頁背面），經審酌前開書證、物證
    並非公務員違背法定程序所取得，亦無刑事訴訟法第一百五
    十九條之四顯有不可信之情況，故上揭卷證（文書證據、物
    證等證據），均應有證據能力。
二、訊據被告固不否認其於九十五年六月間認識「小邱」後，曾
    於九十五年七月間至九十六年二月間，自「小邱」處拿取毒
    品安非他命交付郭建良；另其於九十六年二月十二日十三時
    十分許，在臺北縣三重市○○街三二號前，自「小邱」處取
    得並交付安非他命一包予郭建良，然因郭建良認重量不足與
    之發生爭執，於郭建良尚未交付金錢之際，為警當場查獲，
    並扣得郭建良丟棄在地之安非他命一包等情不諱，惟矢口否
    認有何販賣安非他命之犯行，並辯稱：伊沒有販賣安非他命
    予郭建良，伊是與郭建良一起出資合買，然後再由伊拿給郭
    建良，伊施用毒品都是跟人家買的，並無別人免費提供毒品
    云云。被告之辯護人於原審及本院為被告辯護稱：(一)被告與
    郭建良均係長期施用毒品者，其等因認共同出資購買毒品較
    便宜，遂由被告出面向「小邱」購買安非他命，再由被告將
    毒品與郭建良均分，並非係被告販毒予郭建良，且如被告係
    販毒者，不可能僅販賣郭建良一人，更不可能使用自己之手
    機門號與郭建良互通電話，再警方亦未前往被告住處搜查云
    云。(二)縱認被告自白犯罪，然有關各次販賣及圖利之情形均
    乏具體內容可資佐證，自不得單憑被告自白即認定被告應負
    販毒刑責。再證人郭建良之指證，其真實性有待其他證據補
    強，亦不得僅憑郭建良之供述而為被告有罪之認定云云。經
    查：
  (一)上揭犯罪事實，業據被告甲○○於警詢及偵查時供承在卷，
    且經證人郭建良於偵查及原審時證述明確；被告於警詢時供
    稱：「郭建良打電話跟伊說要二千元的安非他命，查獲之安
    非他命是伊要賣給郭建良的，已交付郭建良，但因數量不夠
    ，所以郭建良才未將錢交付伊，並將安非他命丟在地下。伊
    賣給郭建良之安非他命是伊向『小邱』拿的，因為郭建良叫
    伊幫他調，每次向『小邱』拿安非他命去賣，然後將錢交回
    給『小邱』時，『小邱』會拿一些安非他命給伊吸食做酬勞
    」等語不諱（偵卷一五、一六頁）；嗣於檢察官訊問時，仍
    坦承「伊只有幫『小邱』問郭建良要不要買毒品，郭建良要
    的話，伊就去跟『小邱』拿貨，伊都是去臺北市○○區○○
    路附近跟『小邱』拿貨，伊都在臺北市衣蝶百貨或臺北市○
    ○區○○路住所或郭建良位於三重市的住所附近拿毒品給郭
    建良，每次交易都是先用電話聯絡確定他買多少錢後，伊再
    去跟『小邱』拿毒品交給他，最後一次交易伊還沒拿到錢就
    被警方查獲了，每次交易完成後，『小邱』都會請伊毒品施
    用」等情在卷（偵卷一一五頁）。所供情節核與證人郭建良
    於偵查時結證：「（九十六年二月十二日）伊跟被告要二千
    元的安非他命，要○．五公克，但被告只給○．一公克，所
    以伊錢還沒有交付，就遭警方查獲。伊跟被告買過十次毒品
    ，是從九十五年一月開始至九十六年二月，每次一千元至二
    千元不等，數量每次約○．二五至○．五公克不等。大部分
    都是在伊位於三重市家中或臺北市○○○路衣蝶百貨伊之工
    作地將安非他命交付伊」（偵卷六二頁）；於原審審理時，
    同證稱：「九十五年七月到被查獲中間，被告應該有拿五、
    六次安非他命給伊，平均一至二個月會拿安非他命給伊，伊
    每次給被告一千或二千元，重量有時候○．二五或○．五公
    克，伊只有從被告處取得安非他命，沒有其他管道」等語（
    原審卷七五、七六頁），及證人即查獲員警蔡崇群於原審證
    稱：「證人郭建良要跟被告買二千元的毒品，因為被告拿的
    量比較少，他們在爭執，所以我們才有時間查獲他們」等情
    （原審卷六七頁），均大致相符。至於被告雖未明確供陳其
    先前向「小邱」拿取安非他命後，實際販售予郭建良之次數
    與價格之情，而證人郭建良就何時起與被告為安非他命之交
    易及交易次數等節，供述亦略有歧異，然稽之證人郭建良已
    於原審審理時明確證稱：「係自九十五年七月間至被查獲之
    期間，被告應該有拿五、六次安非他命給伊，每次一千元至
    二千元不等，數量每次約○．二五至○．五公克不等」等語
    （原審卷七五、七六頁），證人郭建良於偵查及原審供證之
    時間分係九十六年二月十二日及同年十月三十日，本難期其
    就一年前與被告交易毒品之時間、次數等情，為完全一致之
    記憶，其供述雖有些微之出入，亦不違常情。是依罪疑惟輕
    原則，本院以對被告最有利之供述為認定，亦即除九十六年
    二月十二日為警查獲當日外，被告係於九十五年七月間起至
    九十六年二月（二月十二日之前）間止，每次自「小邱」處
    取得安非他命後，再以一千元之價格（約○．二五公克）販
    賣安非他命予郭建良共計五次。
  (二)而九十六年二月十二日為警查扣之白色透明結晶一包，經送
    交通部民用航空局航空醫務中心鑑定結果「白色透明結晶一
    袋，檢出甲基安非他命（Methamphetamine）成分。毛重○
    ．三二六○公克（含塑膠袋一只），淨重○．一二六○公克
    ，取樣○．；○○○三公克檢驗用罄，餘重○．一二五七公
    克」，有該中心九十六年四月二十三日航藥鑑字第○九六○
    一八二號毒品鑑定書附卷可稽（原審卷二○頁），足徵被告
    為警查獲時所交付證人郭建良之物確係第二級毒品安非他命
    無疑。此外被告於九十六年間至被警查獲時止，確有使用其
    行動電話（門號0000000000號）與證人郭建良（
    門號0000000000號）密切聯絡之事實，有臺灣大
    哥大、威寶電信股份有限公司之門號使用人及通聯紀錄資料
    各一份附卷可憑（偵卷七○至一○三、一○五至一一二頁）
    ，均足以佐證被告前開自白與事實相符，堪以採信。
  (三)被告於原審雖翻異前供，改稱係與證人郭建良共同出資向「
    小邱」購買安非他命，且否認「小邱」曾因此免費提供毒品
    供其施用云云（原審卷七八、七九頁），而證人郭建良於原
    審審理時，亦附和被告之詞，並證稱：「毒品安非他命都由
    伊與被告共同出錢以後，由被告去買，這樣比較省錢，被告
    會在當場用小袋子分裝給伊。九十六年二月十二日當天原本
    我們一人要出二千去買，因為被告跟伊說去拿的時候，那邊
    只剩下一千的量，所以伊不要。先前於製作筆錄時，伊沒有
    供稱係跟被告買，而是說伊跟被告拿的，檢察官只有問伊東
    西（毒品）是誰去買的，伊能確定每次被告都有一起出錢」
    云云（原審卷七○至七三頁）。惟查，(1)被告前於警詢及檢
    察官訊問時，或證人郭建良於檢察官訊問時，均未曾提及毒
    品安非他命係渠二人合資後，再推由被告出面向「小邱」購
    買毒品之情，其後竟於原審審理時無端共同翻異前詞，渠等
    事後所言之真實性已值懷疑。(2)次查證人郭建良於檢察官訊
    問時，已證稱「伊請被告幫伊調安非他命，是不是被告自己
    在賣伊不知道」等語甚明（偵卷六二頁）。若依郭建良所供
    ，因合資購毒較為經濟，故而每次購毒均與被告一起出資，
    則被告既與郭建良同為出資之買家，郭建良焉有可能就被告
    是否為毒品之上源未敢肯定，而被告茍係毒品之上源又何庸
    與證人郭建良合資購毒。且嗣經檢察官查證「郭建良向被告
    購買毒品之次數」時（偵卷六二頁），郭建良亦直接供證無
    疑，並無再為澄清之舉，業經原審勘驗偵訊錄影光碟內容無
    誤（原審卷七四頁），足見證人郭建良實際對被告交易毒品
    之來源管道並不知情，亦不明瞭被告與「小邱」間之關係，
    僅知其所需之毒品係與被告聯絡購買交易而已。再若被告為
    警查獲當日亦有共同出資之事實，何以從頭至尾均未見有渠
    等所陳準備對半分裝安非他命之情？又若係因被告所購買之
    毒品重量不足所致，則既肇因於被告所購，被告為免爭議自
    行攜回即可，又何必與郭建良就重量不足之事在外發生爭執
    致遭警查獲。凡此均足徵渠等所稱共同出資購買毒品乙節，
    悖於常情，且與事實不符，要屬被告事後畏罪卸責及證人迴
    護被告之詞，難以採信。
  (四)按以營利之意圖交付毒品，而收取對價之行為，觸犯販賣毒
    品之罪；苟非基於營利之意圖，而以原價或低於原價有償轉
    讓毒品與他人，僅得以轉讓毒品罪論處；若無營利之意圖，
    僅基於幫助施用毒品者取得供施用毒品之目的，而出面代購
    ，或共同合資購買並分攤價金及分受毒品，則屬應否成立施
    用毒品罪或其幫助犯之範疇，三者行為互殊，且異其處罰（
    最高法院九十六年度台上字第五一三九號判決意旨參照）。
    查被告於警詢及檢察官訊問時，均已供明：「伊有幫『小邱
    』問郭建良要不要買毒品，每次向『小邱』拿安非他命賣給
    郭建良，然後將錢交回給『小邱』的時候，『小邱』都會拿
    一些安非他命給伊吸食」等情（偵卷一五、一一五頁），則
    本案雖因被告不承認有與「小邱」共同販賣毒品安非他命予
    證人郭建良之事實，本院自無從查得共犯「小邱」販入安非
    他命之真正價格及其等因非法販賣該安非他命予證人郭建良
    而獲得具體利潤之金額。惟販賣第二級毒品既係政府嚴予查
    緝之違法行為，且毒品可任意分裝或增減其分量，而每次買
    賣之價量，亦隨時隨雙方關係之深淺、當時之資力、需求程
    度及對行情之認知等因素，機動的調整，是其價格標準，自
    非一成不變。況且，販賣者從各種「價差」或「量差」謀取
    利潤方式，或有差異，然其所圖利益之非法販賣行為目的，
    則屬相同，並無二致。因此販賣之利得，除經行為人（被告
    ）坦承犯行，或帳冊價量均記載明確外，確實難以究其原委
    。但依一般民眾普遍認知毒品之非法交易，向為政府查禁森
    嚴，且重罰不寬貸，衡諸常情，倘非有利可圖絕無平白甘冒
    被重罰高度風險之理，從而，舉凡其有償交易，除足反證其
    確另基於某種非圖利本意之關係外，通常尚難因無法查悉其
    買進、賣出之差價，而諉無營利之意思，或阻卻販賣犯行之
    追訴（最高法院八十七年台上字第三一六四號判決意旨參照
    ）。是以苟無利可圖，「小邱」當不可能願意於交易完成後
    另提供數量不詳之安非他命供被告無償施用，是其販入之價
    格必較售出之價格低廉，而有從中賺取買賣差價牟利之意圖
    及事實無疑。又被告於每次完成毒品交易後，既均可自「小
    邱」處從中賺取免費安非他命施用之利益，是被告主觀上與
    「小邱」同具有藉此營利之意圖，亦堪認定。綜上說明各節
    ，被告辯護人於本院為被告辯護稱被告之自白犯罪，尚乏具
    體之內容可資佐證，及證人郭建良指證之真實性有待其他證
    據補強云云，即不足採信。而被告於檢察官訊問時，雖辯稱
    「郭建良每次交易幾乎都會請伊一些毒品用」云云（偵卷一
    一五、一一六頁），惟郭建良於原審業已明確證述「被告拿
    給伊安非他命，伊除了給他錢外，沒有給他什麼好處」等語
    （原審卷七五頁），參諸證人郭建良為警查獲時尚就被告所
    交付毒品安非他命之重量不足而與之發生爭執，足見其對於
    所購買之安非他命之價格、數量甚為重視，焉有可能平白無
    償提供與被告施用？故被告就此所辯亦有不實，委無可採。
  (五)至被告辯護人於原審雖辯護稱：被告若有販賣毒品，不可能
    只賣給郭建良一人，更不可能使用自己之手機門號與郭建良
    互通電話，再警方亦未前往被告家搜查云云。惟查，本案依
    上開積極證據資料，已足認定被告與「小邱」確有共同販賣
    安非他命予郭建良之事實，且販賣第二級毒品罪責之成立，
    並不以販賣毒品予多數人為構成要件，而各施毒者取得毒品
    之管道復未必相同，自不因被告有無販賣毒品予其他人而解
    免其罪責。另被告於警詢時既已坦承販賣第二級毒品予郭建
    良等情不諱，並當場扣得安非他命一包，則警員未再至被告
    住處搜查有無其他事證，於犯罪偵查處置上難謂有何瑕疵可
    指。再行為人為遂行犯罪所採取之手段，實際上是否易於為
    警發覺查獲，全視各行為人之智識程度、行事風格及以往經
    驗而異，縱認所採取之手段，易於為警查獲，然亦無礙其實
    施犯罪結果之認定，是以自不得僅因被告使用本人手機門號
    與郭建良聯絡，即得反證被告並無販賣安非他命之情，否則
    任何使用本人電話門號、住家地址、身分證件、金融帳戶等
    個人資料憑以實施犯罪相關環節者，豈非皆得據以辯駁其無
    犯罪之意？更何況實務上販毒者以自身手機與購毒者為交易
    一節實屬常見，是辯護人就此所辯顯皆屬無稽，同無可採。
    綜上所述，被告所辯，無非事後畏罪卸責之詞，辯護人所辯
    亦無足援為被告有利之認定，均無可採。本案事證明確，被
    告犯行洵堪認定。
三、論罪理由：
  (一)安非他命為毒品危害防制條例第二條第二項第二款規定之第
    二級毒品，依法不得販賣。核被告於九十五年七月間至九十
    六年二月（二月十二日前）間販賣安非他命予證人郭建良五
    次之行為，均係犯毒品危害防制條例第四條第二項之販賣第
    二級毒品之罪；另其於九十六年二月十二日為警查獲當日所
    為，則係犯同條例第四條第六項、第二項之販賣第二級毒品
    未遂罪，被告於當日已著手於販賣毒品行為之實行，因郭建
    良尚未將價金交付前，即為警查獲而不遂，屬未遂犯，爰依
    刑法第二十五條第二項規定，按既遂犯之刑減輕之。被告各
    次持有安非他命之低度行為，應為各次販賣安非他命既遂、
    未遂之高度行為所吸收，均不另論罪。
  (二)被告與「小邱」間就各次販賣第二級毒品既遂、未遂之犯行
    間，皆有犯意聯絡及行為分擔，均為共同正犯，起訴書雖認
    被告所為係販賣第二級毒品既遂及未遂罪之幫助犯。惟按刑
    法上之幫助犯，係對於犯罪與正犯有共同之認識，而以幫助
    之意思，對於正犯資以助力，而未參與實施犯罪之行為者而
    言（最高法院八十八年度臺上字第一二七○號判決意旨參照
    ）。查本案被告既係冀求每次與郭建良交易完成後，自「小
    邱」處取得安非他命供己施用，方居中牽線完成毒品交易事
    宜，且於為警查獲時，尚就出售重量是否不足乙事與客戶郭
    建良發生爭執，顯見其尚非本諸單純幫助犯意為「小邱」販
    賣第二級毒品，而係以自己犯罪之意思參與犯罪，應屬共同
    正犯無疑，公訴意旨認係幫助犯尚有誤會，惟基本社會事實
    既屬同一而為起訴效力所及，且經原審及本院於審理期日均
    告知被告所為可能涉犯共同販賣第二級毒品罪嫌後（原審卷
    八○頁，本院卷四八頁），自得逕予變更起訴法條（最高法
    院九十六年度臺上字第三七二四號判決意旨參照）。
  (三)又學理上所謂「集合犯」，係一種構成要件類型，亦即立法
    者針對特定刑罰規範之構成要件，已預設其本身係持續實行
    之複次行為，具備反覆、延續之行為特徵，將之總括或擬制
    成一個構成要件之「集合犯」行為，此種犯罪以反覆實行為
    典型、常態之行為方式，具侵害法益之同一性，因刑法評價
    上為構成要件之行為單一，因而僅包括成立一罪。而毒品危
    害防制條例第四條第二項之販賣第二級毒品罪，在九十五年
    七月一日刑法修正施行前，並未被認係「集合犯」，而在上
    開刑法修正時（或之後），亦未經立法機關另為「集合犯」
    之立法，且被告與「小邱」共同販賣第二級毒品，因牽涉本
    身貨源是否充足、證人郭建良需求情形等因素，主觀上亦難
    認出於一次決意，是渠等共同販賣第二級毒品之行為，應為
    數罪之評價，始符刑罰公平原則，而不能認為係屬「集合犯
    」之實質上一罪，故被告五次販賣第二級毒品既遂、一次販
    賣第二級毒品未遂之犯行，應依其販售之次數，予以分論併
    罰。
四、原判決撤銷及科刑理由：
  (一)原審經審理結果，為被告論罪科刑之判決，固非全屬無見。
    惟查，(1)原審判決就被告所有未扣案行動電話一支（門號0
    000000000號）諭知沒收，惟未說明使用者向電信
    業者申請租用之ＳＩＭ卡是否併予沒收；又未扣案行動電話
    如不能沒收時，應追徵其價額，尚無一部不能沒收之情形，
    原審諭知「全部或一部不能沒收時」追徵其價額，容有未洽
    ；(2)扣案直接包裝第二級毒品安非他命之塑膠袋一只，其內
    均仍會有微量毒品成分殘留，應視為毒品（詳後述），原判
    決未併依毒品危害防制條例第十八條第一項前段之規定宣告
    沒收銷燬之，亦非適法。被告仍執前詞否認犯行，而提起上
    訴，雖無理由，惟原判決既有上開可議之處，自屬無可維持
    ，應由本院將原判決關於論處被告販賣第二級毒品既遂罪及
    未遂罪部分暨定執行刑部分均予以撤銷改判，並定其應執行
    之刑。
  (二)爰審酌被告私以正途謀生，干犯法紀，多次販賣第二級毒品
    安非他命予他人，輕則戕害他人身心，重則引發各種犯罪，
    對社會治安有相當危害，情節非輕；惟姑念其並無販賣毒品
    前科，對重典之認識難謂深切，且其各次所販賣安非他命之
    數量尚微，所圖得之利益非鉅，所為與販賣毒品之數量達數
    公斤以上之嚴重危害社會治安情形仍有不同，兼以本案尚屬
    施用毒品者彼此間互供有無之零星交易，其惡性尚與長期販
    賣毒品之所謂「大盤」或「中盤」毒販有間，是倘不論所犯
    情節輕重，而一律論處本罪最低法定本刑七年以上有期徒刑
    ，自屬猶嫌過重，本院參酌上情及其素行、犯罪動機、目的
    、手段及造成社會整體侵害程度，認被告所為之犯罪情節等
    各項情狀，若以其所犯與本件最輕法定刑期有期徒刑七年相
    較，客觀上以一般國民生活經驗法則為之檢驗，尚足以引起
    一般人之同情。準此，衡諸被告整體犯罪動機、目的、手段
    、情節、素行及其對社會整體防衛機制之破壞等一切情狀，
    本院認被告所犯本罪確尚存有足資憫恕之處，即令其處以法
    定最低刑度，猶嫌過重，爰就各次販賣第二級毒品既、未遂
    犯行依刑法第五十九條之規定減輕其刑，其中販賣安非他命
    未遂部分，遞予減輕其刑。是以爰依刑法第六十六條之規定
    ，於減刑後之科刑範圍，審酌上情等一切情狀，分別量處如
    主文第二項所示之刑，並定其應執行之刑，以資懲儆。
  (三)再被告雖供出本件係真實年籍姓名不詳之成年男子「小邱」
    所供應販毒之毒品。惟按毒品危害防制條例第十七條規定：
    犯第四條第二項之罪，供出毒品來源，因而破獲者，得減輕
    其刑。其立法意旨重在鼓勵具體供出其上游販毒者，俾資追
    查該毒梟前手及其上游毒品，以杜絕毒品之蔓延與氾濫為目
    的。倘未因其自白進而查獲毒梟前手或其上游毒品者，自不
    得執此邀本條規定之寬減（最高法院著有九十二年度台上字
    第二八九七號、八十九年度台上字第一七八號判決意旨參照
    ）。被告始終未能提出「小邱」之確定年籍資料供檢警或本
    院傳訊查證，且本案依查證情節係認定「小邱」係本案之共
    犯而非上手，核與毒品危害防制條例第十七條之規定未合，
    自無適用上開規定減刑之餘地，併此敘明。
  (四)沒收部分：
  1.按基於共同犯罪行為，應由共犯各負全部責任之理論（最高
    法院六十二年度第一次刑庭庭推總會議決議六）。扣案第二
    級毒品安非他命一包（驗餘淨重○．一二五七公克），係當
    場查獲之毒品，且為被告於九十六年二月十二日販賣交付郭
    建良之物，業經被告供明在卷，不問屬犯人與否，應依毒品
    危害防制條例第十八條第一項前段規定，於所宣告販賣第二
    級毒品未遂罪主刑及定應執行刑之後，均併諭知沒收銷燬之
    （至因鑑定取用滅失之部分，則不再宣告沒收銷燬）。另塑
    膠袋一只係用以直接包裝上揭第二級毒品安非他命之用，有
    照片可憑（偵卷五四頁），因與上開毒品密切接觸，而於送
    請交通部民用航空局航空醫務中心鑑驗時，經該中心鑑驗人
    員為檢驗，儘可能將包裝袋內毒品與包裝袋分離後分別秤重
    ，所得之毒品重量稱為淨重，包裝袋重量則以空包裝重稱之
    ，然無論以上開何種方式分離，原送驗包裝袋內均仍會有微
    量毒品成分殘留，是上開用以直接包覆所運輸毒品之外包裝
    袋，顯無法與其盛裝之毒品完全析離，應視為毒品，併依同
    條例第十八條第一項前段之規定沒收銷燬之。
  2.犯毒品危害防制條例第四條至第九條、第十二條、第十三條
    或第十四條第一項、第二項之罪者，其供犯罪所用之物或因
    犯罪所得之財物，均沒收之，如全部或一部不能沒收時，追
    徵其價額或以其財產抵償之，為該條例第十九條第一項所明
    定。是凡犯該條例第四條至第九條、第十二條、第十三條或
    第十四條第一項、第二項之罪，其供犯罪所用之物或因犯罪
    所得之財物，法院於裁判時即應併為沒收之宣告，並無自由
    酌裁之權。查被告與「小邱」先後五次販賣第二級毒品既遂
    所得財物各一千元，雖未扣案，仍應依毒品危害防制條例第
    十九條第一項規定於各販賣第二級毒品既遂罪主刑及所定應
    執行之刑項下諭知沒收，並諭知如全部或一部不能沒收時，
    以其財產抵償之。
  3.被告所使用之行動電話一支（門號0000000000號
    ），係被告所有供各次販賣第二級毒品既、未遂犯行所用之
    物，亦據被告陳明在卷（原審卷三六頁，本院卷三五頁背面
    ），又不能證明已經滅失，爰應依同制條例第十九條第一項
    規定，追徵其價額（最高法院九十五年度台上字第四一○五
    號、九十六年度台上字第一○三八號判決意旨參照）。至該
    手機門號之ＳＩＭ卡固同未扣案，惟使用者向電信業者申辦
    租用門號，於開通上線後電信業者即將ＳＩＭ所有權移轉予
    使用者，有臺灣大哥大公司函文可參（本院卷四四頁），是
    上開行動電話內所含之ＳＩＭ卡自應併予宣告沒收。
五、末以，本件公訴意旨另略以：被告甲○○基於幫助他人販賣
    第二級毒品安非他命之犯意，自九十五年一月起至同年六月
    月止，以獲取少量毒品供己施用為條件，受年籍不詳綽號「
    「小邱」者所託代尋買家，其遂以所持手機0000000
    000號撥打至郭建良所持手機0000000000號聯
    絡毒品買賣事宜並完成交易，因認被告此部分亦涉有毒品危
    害防制條例第二條第二項之販賣第二級毒品之罪嫌。經查此
    部分被告是否犯罪，原審於判決內雖漏未審酌說明，惟本院
    因認此部分之犯罪與前揭經起訴論罪之各次犯罪間無修正前
    裁判上一罪或接續犯或集合犯等之一罪關係，且因非被告上
    訴之範疇，自不在本院併予審究之列，附此敘明。
據上論斷，應依刑事訴訟法第三百六十九條第一項前段、第三百
六十四條、第二百九十九條第一項前段、第三百條，毒品危害防
制條例第四第二項、第六項、第十八條第一項前段、第十九條第
一項，刑法第十一條前段、第二十八條、第二十五條、第五十九
條、第五十一條第五款，判決如主文。
本案經檢察官王壬貴到庭執行職務。
中    華    民    國    97    年    3     月    18    日
                  刑事第十八庭  審判長法  官  溫耀源
                                      法  官  周政達
                                      法  官  段景榕
以上正本證明與原本無異。
如不服本判決，應於收受送達後十日內向本院提出上訴書狀，其
未敘述上訴之理由者並得於提起上訴後十日內向本院補提理由書
（均須按他造當事人之人數附繕本）。
                                      書記官  陳靜姿
中    華    民    國    97    年    3     月    18    日
附錄：本案論罪科刑法條全文
毒品危害防制條例第4 條
製造、運輸、販賣第一級毒品者，處死刑或無期徒刑；處無期徒
刑者，得併科新臺幣1 千萬元以下罰金。
製造、運輸、販賣第二級毒品者，處無期徒刑或7 年以上有期徒
刑，得併科新臺幣7 百萬元以下罰金。
製造、運輸、販賣第三級毒品者，處5 年以上有期徒刑，得併科
新臺幣5 百萬元以下罰金。
製造、運輸、販賣第四級毒品者，處3 年以上10年以下有期徒刑
，得併科新臺幣3 百萬元以下罰金。
製造、運輸、販賣專供製造或施用毒品之器具者，處1 年以上7
年以下有期徒刑，得併科新臺幣1 百萬元以下罰金。
前5 項之未遂犯罰之。


司法院資訊處製作；財團法人民間司法改革基金會備份。
